【裁判字號】    90,保險上,30
【裁判日期】    901030
【裁判案由】    給付保險金
【裁判全文】
臺灣高等法院民事判決  九十年度保險上字第三○號
      上  訴  人  親府開發股份有限公司
      法定代理人  張鈞豪
      法定代理人  蔡明忠
右當事人間給付保險金事件，上訴人對於中華民國九十年六月二十一日臺灣臺北地方
法院八十九年度保險字第一二五號第一審判決提起上訴，本院判決如左：
    主      文
上訴駁回。
第二審訴訟費用由上訴人負擔。
    事      實
甲、上訴人方面：
一、聲明：
  (一)原判決廢棄。
  (二)被上訴人應給付上訴人新臺幣（下同）一百七十萬元，及自民國八十九年七月二
    十一日起至清償日止，按年息百分之十計算之利息。
  (三)願供擔保請准宣告假執行。
二、陳述：除與原判決記載相同者，茲引用之外，補稱：兩造於八十七年十月一日簽
    訂保單號碼為○五一八第八七ＣＡ○○○一二五號營造綜合保險契約（下稱系爭
    保險契約）中有關僱主意外責任險批單（甲）特約條款（下稱系爭責任險特約條
    款）第一條及保險法第九十條明定，凡有應負賠償責任之法律規定存在，受第三
    人請求時，除保險契約特別約定不保事項外，保險人即被上訴人均應負理賠之責
    。上訴人係坐落臺中市西屯區○○○段二七七○之一號等土地上興建「親家三十
    六期白金漢宮」新建工程（下稱系爭工程）之事業單位，依建築法第六十三條、
    第六十六條、勞工安全衛生法第十七條第一項、第十八條第一項規定，就施工場
    所之安全，負有維護、設置或採取適當措施之責任，上開工程次承攬人宗梁工程
    有限公司（下稱宗梁公司）受僱人楊三猛於上開工程施工工地自高處墜落，乃因
    上訴人未盡上開責任，屬民法第一百八十四條第二項違反保護他人法律之規定，
    應對楊三猛家屬賠償，依上訴人與宗梁公司、楊三猛之配偶楊彩慧簽訂之和解書
    第四條約定可知，因楊三猛家屬擬依法請求民事或刑事責任，上訴人始與之和解
    ，其中給付二十萬元為殯葬費，一百五十萬元為慰撫金及扶養費。楊三猛之家屬
    對上訴人請求之法律依據，自含民法第一百八十四條在內。上訴人雖非勞動基準
    法第五十九條規定之雇主，惟依系爭責任險特約條款第三條第二項第五款但書約
    定，依民法所負之賠償責任，無論是否與勞動基準法重複，均在承保範圍內。又
    上訴人為求保險保障周延，於投保本件綜合保險時特別加保僱主意外責任險，將
    所有須投保產物保險者均投保，則在工程安全意外之保險事故發生，倘保險人可
    主張被保險人無法律責任而拒賠，上訴人即無投保實益，保險人設計規劃系爭保
    險契約招攬上訴人投保有欺騙消費者之嫌。
三、證據：除援用第一審所提證據外，補提掛號郵件收件回執為證。
乙、被上訴人方面：
一、聲明：
  (一)上訴駁回。
  (二)如受不利判決願供擔保免予假執行。
二、陳述：除與原判決記載相同者，茲引用之外，補稱：系爭保險契約承保精神在填
    補超過勞工保險條例、公務人員保險法、軍人保險條例及勞動基準法所定之賠償
    責任，楊三猛於施工中意外死亡，依行政院勞工委員會中區勞動檢查所（下稱勞
    動檢查所）職業災害檢查報告第九項(二)４點所載，係因職業災害所致，為勞基法
    第五十九條應補償之範圍，屬系爭保險契約不保事項之一，被上訴人無給付保險
    金義務。又系爭責任險特約條款第三條第二項第五款但書約定，依民法規定應負
    賠償責任者，係指依民法得請求之金額超出勞動基準法第五十九條可請求之金額
    部分始屬承保範圍內，縱認上訴人依民法規定應負賠償責任，因上訴人賠償之金
    額僅一百七十萬，未逾勞動基準法規定應補償之金額一百八十六萬三千元，被上
    訴人毋庸理賠。
三、證據：援用第一審所提證據。
    理    由
一、上訴人主張：伊係系爭工程之事業單位，訴外人東霙營造股份有限公司（下稱東
    霙公司）為系爭工程之承攬人，訴外人宗梁公司為系爭工程之次承攬人，伊於八
    十七年十月一日就系爭工程與被上訴人簽訂系爭保險契約，保險種類包括營造工
    程第三人意外責任險，凡伊或工地承攬人之受僱人於系爭保險契約有效期間內於
    系爭工程施工處所，因執行系爭工程職務發生意外事故遭受體傷或死亡，依法應
    由伊負賠償責任而受賠償請求時，除約定不保事項外，被上訴人對伊負賠償之責
    。因系爭工程次承攬人宗梁公司之受僱人楊三猛於八十七年四月七日於系爭工程
    工地墜地死亡，伊依民法第一百八十四條第二項違反保護他人法律之規定，與楊
    三猛之配偶楊彩慧達成和解賠償一百七十萬元後，於八十九年七月五日催告被上
    訴人賠償未獲置理等情，依系爭保險契約及保險法第三十四條規定，求為判決命
    被上訴人如數給付，及自八十九年七月二十一日起至清償日止，按年息百分之十
    計算利息（上訴人超過上開數額之利息請求，業經減縮）。
二、被上訴人則以：系爭保險契約承保精神在填補超過勞工保險條例、公務人員保險
    法、軍人保險條例及勞動基準法之賠償責任，宗梁公司之受僱人楊三猛之死亡乃
    遭遇職業災害，上訴人係依勞動基準法第五十九條規定與楊三猛之配偶和解賠償
    ，屬系爭保險契約約定之不保事項，伊無給付保險金義務。又系爭保險契約第三
    條第二項第五款但書所稱依民法規定應負賠償責任者，係指依民法得請求之金額
    超出勞動基準法第五十九條規定得請求之金額始屬承保範圍，縱認上訴人依民法
    規定應負賠償責任，因其賠償金額僅一百七十萬元，未逾勞動基準法第五十九條
    規定應補償金額一百八十六萬三千元，亦不屬系爭保險契約得請求理賠之範圍等
    語，資為抗辯。
三、查上訴人為系爭工程之事業單位，東霙公司為系爭工程之承攬人，宗梁公司為系
    爭工程之次承攬人，兩造於八十七年十月一日簽訂系爭保險契約，被保險人為上
    訴人，約定保險種類包括營造工程第三人意外責任險在內。系爭工程次承攬人宗
    梁公司之受僱人楊三猛於八十九年四月七日在系爭保險契約所載施工處所執行職
    務時墜地死亡，上訴人及宗梁公司於同年月二十一日與楊三猛之配偶楊彩慧和解
    ，由上訴人賠償一百七十萬元後，上訴人於同年七月四日以存證信函催告被上訴
    人如數給付，於次日送達被上訴人之事實，為兩造所不爭，並據上訴人提出工程
    合約書、工程承攬合約書、營造綜合保險單、和解書、存證信函、掛號郵件收件
    回執（見原審卷第九十至九五、九六至一一三頁、七至十五、十六至十八、五八
    至六三頁、本院卷第五四頁）在卷可稽，堪信為真。
四、上訴人主張：伊非勞動基準法第五十九條規定之僱主，伊係依民法第一百八十四
    條第二項規定，賠償系爭工程次承攬人宗梁公司之受僱人楊三猛家屬一百七十萬
    元，依系爭責任險特約條款第三條第二項第五款但書約定，此依民法所負之賠償
    責任，屬系爭保險契約承保範圍，且無論是否與勞動基準法之補償責任重複，均
    在承保範圍等語，惟為被上訴人所否認，並以前揭情詞抗辯。經查：
  (一)依兩造不爭之系爭保險契約營造綜合保險單所載，系爭保險契約約定保險種類包
    括營造工程財物損失險及營造工程第三人意外責任險（見原審卷第九頁），後者
    之承保範圍依系爭保險契約基本條款第二條營造工程第三人意外責任險第一項約
    定，被保險人在施工處所或毗鄰地區，於保險期間內，因營建本保險契約承保工
    程發生意外事故、體傷、死亡或財物受有損害，被保險人依法應負賠償責任而受
    賠償請求時，除約定不保事項外，對被保險人負賠償之責（見原審卷第八頁）等
    語。又系爭保險契約責任險特約條款第一條約定承保範圍為：．．．本公司（即
    被上訴人）對被保險人（即上訴人）之受僱人於本批單有效期間內在本保險單所
    載施工處所，因執行本保險單承保工程之職務發生意外事故遭受體傷或死亡，依
    法應由被保險人負賠償責任而受賠償請求時，除本批單載明不保事項外，本公司
    對被保險人負賠償之責．．．本批單所稱之「受僱人」係指在一定或不定之期限
    內接受被保險人、工程承攬人或其轉包人給付之薪津工資而服勞務，且年滿十五
    歲之人而言（見原審卷第十二頁）等語。查訴外人楊三猛係四十七年五月二十八
    日出生，為系爭工程次承攬人宗梁公司之受僱人，於八十九年四月六日至七日系
    爭工程工地施工時發生墜地死亡時，已年滿十五歲，為兩造所不爭，並有勞動檢
    查所八十九年五月三十日臺八十九勞中檢營字第四○○五三九二號函（見原審卷
    第四一至四七頁）附卷可稽。楊三猛既為系爭保險契約約定承保範圍所稱之受僱
    人，依前揭約定，上訴人倘依法應負賠償責任而受賠償請求時，除系爭保險契約
    所定不保事項外，被上訴人即應負賠償之責，堪予認定。
  (二)系爭責任險特約條款第三條第二項第五款就不保事項約定：保險公司對被保險人
    依勞動基準法規定之賠償責任，不負賠償之責。但本保險單另有約定或民法規定
    應負賠償責任者不在此限（見原審卷第一二頁）等語。查勞動基準法就勞工遭遇
    職業災害而致死亡，除於第五十九條第四項規定，僱主應給與五個月平均工資之
    喪葬費及一次給與其遺屬四十個月平均工資之死亡補償，及同法第六十二條、第
    六十三條規定，事業單位於一定條件下應與僱主負連帶補償責任外，並無其他關
    於僱主或事業單位之賠償責任之規定。是上開特約條款第三條第二項第五款所稱
    之依勞基法規定之賠償責任，其用語雖與前述規定不同，解釋上應係指前述勞動
    基準法第五十九條、第六十二條、第六十三條規定之補償責任，殆無疑義。又上
    開特約條款第三條第二項第五款但書雖規定，本保險單或民法規定應負賠償責任
    者仍在承保範圍，惟系爭保險契約既約定勞動基準法規定之補償責任，不在承保
    範圍內，足證系爭保險契約之目的乃在填補依勞動基準法規定以外之賠償責任，
    若有責任競合之情形，其承保範圍自應扣除勞動基準法規定之補償責任，始符系
    爭保險契約之真意。蓋雇主或事業單位因職業災害依勞動基準法規定應負補償責
    任者，多伴隨民法侵權行為之賠償責任，若謂被保險人於依勞動基準法與民法規
    定均應負賠償責任時，無須扣除其依勞動基準法上開規定應補償部分，殊無於系
    爭保險契約約定依勞動基準法規定之補償責任為除外不保事項之實益，是依前揭
    責任特約條款第三條第二項第五款約定之不保事項，應專指被保險人無勞動基準
    法規定之補償責任，而僅依民法規定須負賠償責任，或依民法規定所負之賠償責
    任金額超過依勞動基準法規定之補償責任金額部分，始屬系爭保險契約承保之範
    圍，倘依民法規定負賠償責任金額未逾依勞動基準法規定之補償責任金額，自不
    屬承保範圍。上訴人主張依民法負賠償責任，無論是否與勞動基準法重複，均在
    承保範圍內云云，即不足採。
  (三)雖上訴人復主張：系爭責任險特約條款第一條僅於體傷之損害賠償部分約定賠償
    責任以超過勞工保險條例給付為限，死亡之賠償部分無此限制云云，惟為被上訴
    人所否認。查系爭責任險特約條款第一條第一項約定：茲經通知並雙方同意，本
    公司（即被上訴人）對被保險人之受僱人於本批單有效期間內，在本保險單所載
    施工處所，因執行本保險單承保工程之職務發生意外事故遭受體傷或死亡，依法
    應由被保險人負賠償責任而受賠償請求時，除本批單載明不保事項外，本公司對
    被保險人負賠償之責。同條第二項約定：本公司對被保險人所負體傷賠償責任，
    除本保險單另有約定，以超過勞工保險條例、公務人員保險法或軍人保險條例之
    給付部份為限（見原審卷第十二頁）等語，依其文義被上訴人對上訴人之受僱人
    因執行承保工程職務致死亡之賠償責任，固不以超過上開各條例之給付部分為限
    ，被上訴人對此亦不爭（見本院卷第三六頁），惟系爭責任險特約條款第三條第
    二項第五款既約定被保險人依勞動基準法規定之賠償責任不在承保範圍內，業如
    前述，且此約定將勞動基準法之補償責任排除於系爭保險契約之理賠範疇，既未
    限定體傷或死亡，解釋上應均有適用，而前揭勞動基準法規定之連帶補償責任，
    屬系爭保險契約之不保事項，而此約定亦未有何與系爭責任險特約條款第一條第
    二項約定相牴觸之處，上訴人自難執系爭責任險特約條款第一條第二項約定，排
    除同條款第三條第二項第五款之適用，其主張亦不足採。
  (四)依兩造不爭之上訴人及宗梁公司與楊三猛家屬楊彩慧於八十九年四月二十日成立
    之和解書記載：「．．．二、楊三猛於八十九年四月七日在工地工作時，不慎發
    生墜落意外死亡。甲方（即楊彩慧）係楊三猛之未亡人（即受害家屬）與乙（即
    上訴人）、丙方（即宗梁公司）達成一百七十萬元之和解．．．三、前條和解款
    項付款方式：1.八十九年四月八日支付現金二十萬元．．．作為殯葬處理費用。
    2.餘一百五十萬元，由乙方開立．．．支票乙紙作為支付。四、甲方在票款兌現
    ，不得再追究乙、丙方任何民、刑事責任．．．」（見原審卷第一六至一七頁）
    等語，雖未記載上訴人係基於何法律責任而為賠償，惟按勞工遭遇職業災害死亡
    者，雇主應給與五個月平均工資之喪葬費及一次給與其遺屬四十個月平均工資之
    死亡補償；事業單位違背勞工安全衛生法有關對於承攬人、再承攬人應負責任之
    規定，致承攬人或再承攬人所僱用之勞工發生職業災害時，應與該承攬人、再承
    攬人負連帶補償責任，勞動基準法第五十九條第四項、第六十三條第二項分別定
    有明文。而事業單位以其事業之全部或一部分交付承攬時，應於事前告知該承攬
    人有關事業工作環境、危害因素暨本法及有關安全衛生規定應採取之措施；雇主
    對防止有墜落、崩塌等之虞之作業場所引起之危害，應有符合標準之必要安全衛
    生設備，勞工安全衛生法第十七條第一項、第五條第一項亦規定甚明。查本件再
    承攬人宗梁公司之受僱人楊三猛於系爭工程施工工地因管道間樓板開口未設護欄
    ，致高處墜落致死，乃遭遇職業災害死亡，為兩造所不爭，並有勞動檢查所前揭
    函可參，系爭工程之再承攬人宗梁公司為楊三猛之雇主，依勞動基準法第五十九
    條第四項規定應負補償責任，而上訴人乃系爭工程之事業單位，就作業場所未盡
    上開勞工安全衛生法所規定防止墜落所生之危害等情，為上訴人所自承，依勞動
    基準法第六十三條第二項規定，自應與宗梁公司負連帶補償責任。是上訴人雖非
    勞動基準法所稱之雇主，仍須負勞動基準法之補償責任甚明，其主張無須負勞動
    基準法賠償責任云云，自無足取。次查，依勞動基準法第五十九條第四項規定，
    勞工遭遇職業傷害而死亡時，雇主除給與五個月平均工資之喪葬費外，並應一次
    給與其遺屬四十個月平均工資之死亡補償。而楊三猛之日薪為一千三百八十元，
    依此計算雇主即宗梁公司應負之補償責任為一百八十六萬三千元，為兩造所不爭
    ，且有上開勞動檢查所函在卷足憑，是上訴人給付楊三猛家屬楊彩慧之和解金一
    百七十萬元，就令上訴人主張係基於民法第一百八十四條第二項違反保護他人之
    法律所負之侵權行為損害賠償責任所為給付屬實，惟此侵權行為損害賠償既與勞
    動基準法應負之連帶補償責任競合，且其給付金額未逾勞動基準法第五十九條第
    四項規定之補償金額，依前揭說明，屬系爭責任險特約條款第三條第二項第五款
    約定之不保事項，自不在系爭保險契約之承保範圍。
五、本件事故既屬系爭保險契約約定之不保事項，上訴人依系爭保險契約及保險法第
    三十四條規定，請求被上訴人給付保險金一百七十萬元，及自八十九年七月二十
    一日起至清償日止按年息百分之十計算之遲延利息，非有理由，不應准許。原審
    為上訴人敗訴判決，並無不合。上訴意旨指摘原判決此部分不當，聲明廢棄，為
    無理由，應予駁回。
六、兩造其餘攻擊防禦方法，與本件判決結果不生影響，不予一一論述，附此敘明。
七、據上論結，本件上訴為無理由，依民事訴訟法第四百四十九條第一項、第七十八
    條，判決如主文。
中      華      民      國    九十      年      十      月     三十     日
                              民事第五庭
                                  審判長法  官  黃  熙  嫣
                                        法  官  鄭  傑  夫
                                        法  官  黃  雅  惠
右正本係照原本作成。
如不服本判決，應於收受送達後二十日內向本院提出上訴書狀，其未表明上訴理由者
，應於提出上訴後二十日內向本院補提理由書狀（均須按他造當事人之人數附繕本）
上訴時應提出委任律師或具有律師資格之人之委任狀；委任有律師資格者，另應附具
律師及格證書及釋明委任人與受任人有民事訴訟法第四百六十六條之一第一項但書或
第二項（詳附註）所定關係之釋明文書影本。
中      華      民      國    九十      年    十一      月      一      日
                                        書記官  徐  淑  琴
附註：
民事訴訟法第四百六十六條之一（第一項、第二項）：
對於第二審判決上訴，上訴人應委任律師為訴訟代理人。但上訴人或其法定代理人具
有律師資格者，不在此限。
上訴人之配偶、三親等內之血親、二親等內之姻親，或上訴人為法人、中央或地方機
關時，其所屬專任人員具有律師資格並經法院認為適當者，亦得為第三審訴訟代理人
。


司法院資訊處製作；財團法人民間司法改革基金會備份。
